【裁判字號】    89,上易,1860
【裁判日期】    890925
【裁判案由】    妨害自由
【裁判全文】
臺灣高等法院高雄分院刑事判決          八十九年度上易字第一八六號
    上訴人  台灣高雄地方法院檢察署檢察官
    上訴人
    即被告  乙○○
右上訴人等因被告妨害自由案件，不服臺灣高雄地方法院八十九年度易字第三０六０
號中華民國八十九年九月二十五日第一審判決（起訴案號：臺灣高雄地方法院檢察署
八十九年度偵字第八五一六號），提起上訴，本院判決如左：
      主      文
上訴駁回。
      事      實
一、乙○○於民國八十九年四月八日下午四時十五分許，至高雄市新興區○○○路二
    二七號王弘仁與甲○○父子之住處，在該址三樓要求王弘仁就彼此間生意上之糾
    紛對帳。詎一言不合而起爭執，甲○○遂要求乙○○離去，然乙○○仍一再要求
    王弘仁對帳而滯留不肯離去。約二十分鐘後，在場訪談王弘仁追查另案之法務部
    高雄市調查處左楠站調查員黃俊修與許志清，見乙○○與王宏仁雙方洽談之氣氛
    不佳，遂於徵得王弘仁同意後，帶同王弘仁下樓欲改至調查站續行訪談。乙○○
    見狀即與另位在場催討債務之高志強緊隨王弘仁等人下樓，並要求查看黃俊修證
    件以確認渠等確為調查員。適經警據報趕至現場，並告知乙○○等人若阻止黃俊
    修等人離去將涉犯妨害公務罪後，乙○○始離去現場。
三、案經甲○○訴由台灣高雄地方法院檢察署察官偵查起訴。
      理      由
一、訊據上訴人即被告坦承有於右揭時地，至前址找王弘仁對帳之情事，惟矢口否認
    有前開犯行，辯稱：伊被要求離去約五分鐘後即離開，是下樓走到馬路時伊才又
    要求對帳，且甲○○是否住該處，亦有所疑云云。經查：右開事實，業據告訴人
    甲○○指訴及證人王弘仁證訴述甚詳，並據證人黃俊修於偵查及原審調查時證述
    屬亦同。其次，被告受退去之要求後仍滯留約二十分鐘，一再要求對帳，此又經
    證人黃俊修於原審調查時證述無訛卷（參原審八十九年九月一日筆錄），且原審
    依被告聲請而傳喚之證人高志強亦證稱：下樓後，調查員表示渠等不能一同前往
    調查站，伊與乙○○就分別離去，並未要求對帳等語（同上開筆錄），足證被告
    辯稱：約五分鐘即離去，下樓後才要求對帳云云，實無足採。且由調查員帶同王
    弘仁離去時，被告始緊跟著下樓，且要求調查員出示證件，甚至詢問是否可一同
    前往調查站等情，益見若非調查員帶同王弘仁離去，被告實仍無離去之意。再則
    ，甲○○設籍之「高雄市○○○路三九五號」整編前門號為「高雄市新興區○○
    ○路二二五號」，而與「高雄市新興區○○○路二二七號」係同一棟五層建築之
    透天厝，王弘仁及甲○○均住於該棟透天厝內，有照片二紙、高雄市前鎮區戶政
    事務所八四年三月十六日高市鎮戶字二二二三號簡便行文表、高雄市盛豐里里長
    李錦象八十九年九月十日證明書各一紙在卷可佐，故甲○○對系爭房屋為有監督
    權之人無訛。
二、本院於八十九年十二月一日前往高雄市前鎮區○○○路二二七號履勘現場，該建
    物現場一樓部分為辦公室，尚有人員在辦公。現場二樓部分為隔間辦公室，仍有
    人員在辦公。現場三樓部分為王弘仁之私人辦公室，並無其他人員在內辦公，以
    上有刑事勘驗筆錄及現場照片十二張附卷可稽。而王弘仁位於三樓之私人辦公室
    ，除了一張書桌之外，並無其他辦公桌，顯然其內並無秘書之類人員在內辦公，
    而王弘仁之上開私人辦公室內擺設有字畫、古董、而書櫃內亦放置有各種藝術品
    ，有現場照片在卷可考，其性質較類似為個人書房。然不論三樓是王弘仁之書房
    或私人辦公室，告訴人既居住於系爭建物之內，對於系爭建物即為有監督權之人
    ，則被告指稱：本案王弘仁始有告訴權，甲○○並無告訴權，不得提起告訴云云
    ，尚屬無據。本件事證明確，被告之犯行，堪以認定。
三、按刑法第三百零六條係在保護個人居住之安寧與私人生活之秘密之保持，故若債
    務人已明示要求債權人離去住宅，因法律另有規定行使債權之正當方法，故除有
    符合民法第一百五十一條所規定自助行為之情形外，若債權人仍滯留不去，則仍
    構成刑法第三百零六條第二項之受退去之要求而仍留滯他人住宅罪（參司法院司
    法院八十廳刑一字第六八九號函，應採此見解）。核被告乙○○所為，係犯刑法
    第三百零六條第二項之受退去之要求而仍留滯他人住宅罪，應依同條第一項論處
    。原審因而適用刑法第三百零六條第二項、第一項、第四十二條第二項，罰金罰
    鍰提高標準條例第一條前段、第二條之規定，並審酌被告之品性，犯罪之手段，
    所生之危害，犯後之態度等一切情狀，量處罰金二千一百元，並諭知如易服勞役
    ，以三百元折算一日。經核原判決認事用法及量刑，均無不當。被告上訴意旨，
    仍執陳詞，否認犯罪，為無理由，公訴人上訴意旨，指摘原判決量刑過輕不當，
    亦無理由，均應駁回。
四、公訴意旨另以：被告乙○○於八十九年四月八日十六時十五分許，前往高雄市新
    興區○○○路二二七號找王宏仁對帳，未得甲○○同意，即進入該址，係犯刑法
    三百雲六條第一項之未經許可進入住宅罪。然刑法第三百零六條第一項所謂無故
    侵入他人住宅，乃指未得該住宅之支配或管理人之明非或默示認許，且無正當進
    入理由而擅行侵入者而言。若行為人與屋主有生意糾紛，於得明示或默示認許後
    進入屋內，則不構成侵入住宅罪（參最高法院四十六年度台非字第四十四號判決
    意旨）。經查被告係因與王弘仁間有生意糾紛，方於右揭時間，前往王弘仁之住
    處要求對帳，且王弘仁、甲○○既均未明示拒絕進入，則稽諸上開說明，自應認
    與刑法第三百零六條第一項所謂無故侵入他人住宅罪之構成要件未合，惟依起訴
    書所載，公訴人應係認與前揭有罪部分為實質上一罪之關係，故不另為被告無罪
    之諭知，併此敘明。
據上論斷，應依刑事訴訟法第三百六十八條，判決如主文。
本案經檢察官沈紹嘉到庭執行職務。
中    華    民    國         九十       年      二      月    二十八    日
                      臺灣高等法院高雄分院刑事第三庭
                                  審判長法官  莊秋桃
                                        法官  陳中和
                                        法官  謝宏宗
右正本證明與原本無異。
不得上訴。
                                      書記官  陳靖華
中    華    民    國         九十       年      三      月      二      日
附錄：本判決論罪科刑法條：
刑法第三百零六條第二項
無故侵入他人宅、建築物或附連圍繞之土地或船艦者，處一年以下有期徒刑、拘役或
三百元以下罰金。
                                                                      Ｈ


司法院資訊處製作；財團法人民間司法改革基金會備份。
